【裁判字號】    89,訴,4080
【裁判日期】    901004
【裁判案由】    商標異議
【裁判全文】
臺北高等行政法院判決                            八十九年度訴字第四○八○號
                              .
    原      告  甲○○○○○○.
                         3.
    代  表  人  史都特‧威特（法務副理）
                (Stewar.
                凱薩琳‧尼德爾.
                (Cather.
    訴訟代理人  陳長文律師
                黃章典律師（兼送達代收人）
    複 代 理人  張有捷律師
    被      告  經濟部智慧財產局
    代  表  人  陳明邦（局長）
    訴訟代理人  丙○○
    參  加  人  乙○○
右當事人間因商標異議事件，原告不服經濟部中華民國八十九年十月二十七日經（八
九）訴字第八九○八九五一六號訴願決定，提起行政訴訟，並經本院依職權裁定命參
加人獨立參加被告訴訟。本院判決如左：
    主  文
訴願決定及原處分均撤銷。
被告對於參加人八十七年十二月十五日審定字第八四三五九七號「乙○○之標章」商
標註冊事件（收文字號八十六年八月二十日第00000000號）應依本判決之見
解另為適法之處分。
原告其餘之訴駁回。
訴訟費用由被告負擔十分之一，餘由原告負擔。
    事  實
一事實概要：緣參加人前於民國（以下同）八十六年八月二十日以如附圖一所示「乙
  ○○之標章」商標圖樣，指定使用於當時商標法施行細則第四十九條所定商品及服
  務分類表第十四類之鐘錶、手錶、時鐘、鬧鐘、懷錶、日曆表、潛水錶、音樂鐘、
  卡通錶、項鍊錶、手鐲錶、胸飾表、計時器、錶帶、錶鍊、錶殼、錶面等商品，向
  被告（八十八年一月二十六日改制前為經濟部中央標準局）申請註冊，於八十七年
  十二月十五日編列為審定第八四三五九七號商標，並刊登於八十七年十二月十六日
  商標公報第二十五卷二十四期（以下稱系爭商標）。嗣原告以該審定商標乃蓄意變
  換抄襲其如附圖二所示之著名商標圖樣（以下稱據以異議商標），有違異議審定時
  商標法第三十七條第七款、第十二款、第十四款規定，對之提起異議。案經被告審
  查結果，認系爭商標圖樣上之圖形，與據以異議商標及原告實際使用之「COURONNE
  fig」商標圖樣上之圖形，前者為線條勾勒出二端有上揚尖角之圓弧而呈現一扇形
  狀之幾何圖形，與後者為一皇冠圖形者，其構圖意匠相去甚遠，予人寓目印象顯然
  不同，以具有普通知識經驗之購買人，於購買時施以普通所用之注意，其外觀及觀
  念上均無混同誤認之虞，應非屬近似之商標，系爭商標之申請註冊應無前開法條規
  定之適用之理由，以八十九年七月十日中台異字第八八一三八八號商標異議審定書
  為異議不成立之處分。原告不服，向經濟部提起訴願，該部復持相同理由，以八十
  九年十月二十七日經（八九）訴字第八九○八九一五六號決定駁回，遂提起本件訴
  訟，並經本院依職權裁定命參加人獨立參加被告訴訟。
二兩造聲明：
  (一)原告聲明求為判決：
    1.訴願決定及原處分均撤銷。
    2.被告應就參加人八十六年八月二十日申請之「乙○○之標章」商標註冊事件（
      審定第八四三五九七號）作成撤銷審定之行政處分。
    3.訴訟費用由被告負擔。
  (二)被告聲明求為判決：
    1.駁回原告之訴。
    2.訴訟費用由原告負擔。
  (三)參加人經本院通知，未到場為任何之聲明及陳述。
三兩造之爭點：
  系爭商標是否有違異議審定時商標法第七款、第十二款、第十四款不得申請註冊之
  規定，應予撤銷審定？
  (一)原告主張之理由：
    1.按商標主要部分之外觀、觀念及讀音只要有一足令一般消費者產生混淆誤認之
      虞者，即為近似之商標：按商標構成相同或近似者，係指具有普通知識經驗之
      商品購買人，於購買時施以普通所用之注意，就兩商標主要部分之外觀、觀念
      或讀音隔離觀察有無產生混同誤認之虞以為斷。所謂外觀近似，係指商標圖樣
      之構圖、排列、字型、設色等，有產生混同誤認之虞者，而觀念近似則指商標
      圖樣上實質意義有產生混同誤認之虞者而言。再者，商標近似與否，應隔離觀
      察，以為判定之標準，縱令兩商標對照比較，能見其差別，然異時異地各別觀
      察，則不易見者，仍不能不謂為近似，最高行政法院（八十九年七月一日改制
      前為行政法院）二十六年度判字第二十號判例可資參考。
  2.系爭商標與據以異議商標構成近似，有造成消費者產生混淆誤認之虞：查據以
      異議商標，係由五隅角向外成延伸開展之皇冠圖形所構成，而系爭商標，則為
      兩隅角向外成放射延伸之圖形所組成。因據以異議商標圖樣中隅角放射延伸之
      設計，乃一般消費者用於識別原告商標商品來源之重要依據，系爭商標之隅角
      數雖與原告稍有不同，唯兩商標基本設計外觀、概念及意匠並無區別，一般消
      費者於購買時，施以普通所用之注意，在無兩商標可資詳細比對之情形下，依
      殘存於腦海中隅角設計之印象，異時異地觀察，顯有產生混淆而誤認系爭商標
      商品為原告或與原告有關連公司所生產製造之系列產品之虞，二者構成近似，
      復均指定使用於同一及類似商品，依商標法第三十七條第十二款規定，系爭商
      標不應准予註冊。原處分及訴願決定未考量二者設計之本質，遽謂兩商標非屬
      近似之商標，於法有違。
    3.系爭商標乃蓄意變換抄襲據以異議商標︰緣訴外人偉華貿易有限公司（以下稱
      偉華公司）之前負責人賴德華，因連續以相關大眾所共知之原告商標為相同之
      使用，經台灣高等法院台中分院以八十六年度上易字第六二五號判決處有期徒
      刑六個月確定在案，而偉華公司所申請之審定第七七六一三號、第六九○二五
      三號及第六九八六三九號「露雷仕  LULES 及圖」標章，亦經被告以中台異字
      第八五○○四○號、第八四一一五二號及第八五○一二四號異議審定書撤銷其
      審定，「露雷仕  LULES 及圖」標章中之圖形與據以異議商標，僅隅角數之區
      別外，其餘部分均完全相同。系爭商標與「露雷仕  LULES 及圖」標章中之圖
      形差異僅在下方帽緣設計及隅角頂端圓點之有無。再者，偉華公司申請之商標
      案件有審定第七七六一三號服務標章與審定第六八四四八七號、第六九○二五
      三號、第六九八六三九號、第六九八八四○號、第八○三四九八號、第八三五
      五四七號、第八四三五九九號及第八四三六○○號商標等九件，其早期之商標
      申請案件僅透過訴外人「戴燕勳」代理，然自八十四年十一月二十七日之後之
      商標申請案件即審定第八○三四九八號（申請日期八十六年二月三日）、審定
      第八三五五四七號（申請日期八十四年十一月二十七日）、審定第八四三五九
      九號（申請日期八十六年九月二日）及審定第八四三六○○號（申請日期八十
      六年九月二日）則皆係由「戴燕勳及乙○○」兩人所共同代理，而偉華公司申
      請之審定第七七六一三號、第六九○二五三號及第六九八六三九號「露雷仕
      LULES 及圖」標章、審定第八三五五四七號「偉華貿易有限公司標章」及審定
      第八四三六○○號「寶鑽 DIAMOND OPEL 及圖」，皆經被告以中台異字第八五
      ○○四○號、第八四一一五二號、第八五○一二四號、第八八○五二八號及第
      Ｇ00000000號異議審定書撤銷其審定，並已分別刊登於商標公告撤銷
      確定在案。而上述偉華公司「露雷仕  LULES 及圖」標章、「偉華貿易有限公
      司標章」、「寶鑽 DIAMOND OPEL 及圖」中之圖形與據以異議商標僅隅角數之
      區別外，其餘部分均完全相同。原告為系爭商標之申請人，復為偉華公司之商
      標代理人，而以自己之名義申請商標註冊於「鐘錶、手錶、時鐘、鬧鐘、懷錶
      、日曆錶、潛水、音樂鐘、卡通錶、項鍊錶、手鐲錶、胸飾錶、計時器、錶帶
      、錶鍊、錶殼、錶面」等一般商標代理人所未從事之業務，足認爭商標之申請
      係有意協助偉華公司以與據以異議商標近似之圖樣取得註冊，再移轉予偉華公
      司，使其得以續行剽竊據以異議商標信譽。原處分及訴願決定未就系爭商標設
      計之基礎及目的詳加考量，遽謂兩商標不構成近似，尚有未合。
    4.查商標法第三十七條第七款及第十四款之規定，均在禁絕違背商業道德，仿襲
      他人商標欺罔公眾之行為。故如非品質優良，夙著盛譽之標章，何足使他人萌
      生不道德之動機，予以仿襲冒用，以達令消費者誤認誤購之不法目的。原告據
      以異議商標為我國一般消費者所熟知之著名商標，而參加人既為偉華公司之商
      標代理人，復以與偉華公司所有「露雷仕LULES及圖」極相仿彿之商標申請註
      冊，自足以說明參加人與偉華公司合謀抄襲仿冒系爭商標信譽之不法意圖，客
      觀上有造成一般消費者就商品之來源及產製者產生混淆誤認之虞，系爭商標有
      違商標法第三十七條第七款、第十二款及第十四款之規定，不應准予註冊。原
      處分及訴願決定未考量系爭商標申請之目的及其不法之意圖，遽謂一般消費者
      無造成混淆誤認之虞，自屬違法，不應予以維持，請判決如訴之聲明。
    5.證據：提出台灣高等法院台中分院八十六年度上易字第六二五號判決、被告八
      十五年六月十日中台異字第八五○○四○號服務標章異議審定書、八十四年十
      二月六日中台異字第八四一一五二號商標異議審定書、八十五年二月二十四日
      中台異字第八五○一二四號商標異議審定書、八十八年六月二十五日中台異字
      第八八○五二八號商標異議審定書、八十九年七月十日中台異字第八八一三八
      七號商標異議審定書、審定服務標章撤銷公告、審定商標撤銷公告、商標公報
      節本八紙等影本。
  (二)被告主張之理由：
    1.按商標圖樣「相同或近似於他人著名之商標或標章，有致公眾混淆誤認之虞者
      」、「相同或近似於他人同一商品或類似商品之註冊商標者」及「相同或近似
      於他人先使用於同一商品或類似商品之商標者，而申請人因與該他人間具有契
      約、地緣、業務往來或其他關係，知悉他人商標存在者」，不得申請註冊，固
      為本件商標異議審定時商標法第三十七條第七款、第十二款及第十四款所明定
      。惟其適用均應以兩造商標圖樣構成相同或近似為前提要件。又商標圖樣之近
      似，以具有普通知識經驗之購買人，於購買時施以普通所用之注意，有無混同
      誤認之虞判斷之，復為同法施行細則第十五條第一項所明定。
    2.查系爭商標圖樣上之圖形，與據以異議商標及原告實際使用之「 COURONNE
       fig 」商標圖樣上之圖形，前者為線條勾勒出二端有上揚尖角之圓弧而呈現
      一扇形狀之幾何圖形，與後者為一皇冠圖形者，其構圖意匠相去甚遠，予人寓
      目印象顯然不同，以具有普通知識經驗之購買人，於購買時施以普通所用之注
      意，其外觀及觀念上均無混同誤認之虞，應非屬近似之商標，是系爭商標之申
      請註冊應無前開法條規定之適用。
    3.至於原告所舉被告中台異字第八四一一五二、八五○○四○、八五○一二四號
      異議審定書所為之認定，緣前述案件之系爭商標或標章之圖樣與本件系爭商標
      圖樣仍有區別，案情不同，要難援為本件商標不得核准註冊之論據，併予陳明
      。綜上論述，被告原處分，洵無違誤，請駁回原告之訴。
    理  由
一查參加人經本院依行政訴訟法第四十二條第一項規定，依職權裁定命其獨立參加被
  告訴訟，而未為參加，依同法第四十七條規定判決對參加人亦有效力，合先敘明。
二按「商標圖樣有左列情形之一者，不得申請註冊：一‧‧‧七相同或近似於他人著
  名之商標，有致公眾混淆誤認之虞者。但‧‧‧。十二相同或近似於他人同一商品或
  類似商品之註冊商標者。‧‧‧十四相同或近似於他人先使用於同一商品或類似商品
  之商標，而申請人因與該他人間具有契約、地緣或其他關係，知悉他人商標存在者
  。但‧‧‧。」，分別為系爭商標異議審定時商標法第三十七條第七款前段、第十
  二款、第十四款前段所明定。前揭各款適用之前提要件，須兩商標圖樣構成相同或
  近似。又商標圖樣之近似，以具有普通知識經驗之購買人施以普通所用之注意，有
  無混同誤認之虞判斷之，同法施行細則第十五條第一項復定有明文。因此，如申請
  人主觀上以不公平競爭之目的，非出於自創而抄襲自他人已使用之著名商標，申請
  註冊，並有致公眾混同誤認之虞者，仍應認係近似商標，不得申請註冊。
三經查，參加人前於八十六年八月二十日以系爭商標圖樣，指定使用於當時商標法施
  行細則第四十九條所定商品及服務分類表第十四類之鐘錶、手錶、時鐘、鬧鐘、懷
  錶、日曆表、潛水錶、音樂鐘、卡通錶、項鍊錶、手鐲錶、胸飾表、計時器、錶帶
  、錶鍊、錶殼、錶面等商品，向被告申請註冊，於八十七年十二月十五日編列為審
  定第八四三五九七號商標，並刊登於八十七年十二月十六日商標公報第二十五卷二
  十四期。嗣原告以該審定商標乃蓄意變換抄襲其據以異議商標圖樣，有違異議審定
  時商標法第三十七條第七款、第十二款、第十四款規定，對之提起異議。案經被告
  審查結果，認系爭商標圖樣上之圖形，與據以異議商標及原告實際使用之「
  COURONNE fig」商標圖樣上之圖形，前者為線條勾勒出二端有上揚尖角之圓弧而呈
  現一扇形狀之幾何圖形，與後者為一皇冠圖形者，其構圖意匠相去甚遠，予人寓目
  印象顯然不同，以具有普通知識經驗之購買人，於購買時施以普通所用之注意，其
  外觀及觀念上均無混同誤認之虞，應非屬近似之商標，系爭商標之申請註冊應無前
  開法條規定之適用之理由，以八十九年七月十日中台異字第八八一三八八號商標異
  議審定書為異議不成立之處分。原告不服，向經濟部提起訴願，該部復持相同理由
  ，以八十九年十月二十七日經（八九）訴字第八九○八九一五六號決定駁回，固非
  無見。
四但查：
  (一)本件原告如附圖二所示之據以異議商標，係屬著名商標，為眾所周知之事實，且
    為兩造所不爭執。因此，本件所應審究者為系爭商標是否與據以異議之商標近似
    ，合先敘明。
  (二)原告主張訴外人偉華公司之前負責人賴德華，因連續以相關大眾所共知之原告商
    標為相同之使用，經台灣高等法院台中分院以八十六年度上易字第六二五號判決
    處有期徒刑六個月確定在案，而偉華公司所申請之如附件一所示審定(一)第六九○
    二五三號「露雷仕LULES及圖」商標、(二)第七七六一三號「露雷仕LULES及圖」服
    務標章、(三)第六九八六三九號「露雷仕LULES及圖」商標，經被告以中台異字第
    八四一一五二號、第八五○○四○號、第八五○一二四號異議審定書撤銷其審定
    ，有原告提出上開判決及撤銷公告等影本附卷可按。觀諸附件一所示之「露雷仕
    LULES及圖」商標、服務標章圖樣，其圖形與據以異議商標比較，僅隅角數之區
    別外，其餘部分均完全相同；再比較附件一(一)、(二)、(三)「露雷仕LULES及圖」圖
    樣與附圖一系爭商標圖樣，二者之差異僅在下方帽緣設計是否為橢圓形及隅角頂
    端有無圓點而已。因此，由附件二所示據以異議商標圖樣、「露雷仕LULES及圖」
    圖樣、系爭商標圖樣三者比較結果，系爭商標係延用據以異議商標之皇冠外沿，
    有逐步變換抄襲據以異議商標之嫌。因此，系爭商標之隅角數雖與據以異議商標
    稍有不同，唯兩商標基本設計外觀、概念及意匠既無區別，一般消費者於購買時
    ，施以普通所用之注意，在無兩商標可資詳細比對之情形下，依殘存於腦海中隅
    角設計之印象，異時異地觀察，顯有產生混淆而誤認系爭商標商品為原告或與原
    告有關連公司所生產製造之系列產品之虞，二者應構成近似。
  (三)原告主張訴外人偉華公司申請商標案件，如附件一所示之(一)第六九○二五三號商
    標、(二)審定第七七六一三號服務標章及(三)第六九八六三九號、(四)第八三五五四七
    號、(五)第八四三六○○號、(六)審定第六八四四八七號、(七)第六九八八四○號、(八)
    第八○三四九八號、(九)第八四三五九九號商標等九件，其早期之商標申請案件僅
    由訴外人戴燕勳為代理人，然自八十四年十一月二十七日之後之商標申請案件，
    即八十六年二月三日申請之附件一(八)審定第八○三四九八號、八十六年九月二日
    申請之附件一(九)審定第八四三五九九號、八十四年十一月二十七日申請之附件一
    (四)審定第八三五五四七號及八十六年九月二日申請之附件一(五)審定第八四三六○
    ○號等，均由訴外人戴燕勳及參加人乙○○兩人所共同代理，而偉華公司申請之
    附件一(一)審定第六九○二五三號、(二)審定第七七六一三號及(三)審定第六九八六三
    九號「露雷仕LULES及圖」商標、服務標章等、附件一(四)審定第八三五五四七號
    「偉華貿易有限公司標章」及(五)審定第八四三六○○號「寶鑽DIAMOND OPEL及圖
    」，均經被告以中台異字第八四一一五二號、第八五○○四○號、第八五○一二
    四    號、第八八○五二八號及第八八一三八七號異議審定書撤銷其審定，並已
    分別刊登於商標公告撤銷確定在案之事實，復有原告提出之商標公報、異議審定
    書、審定商標撤銷公告、審定服務標章撤銷公告等影本附卷可憑。上述偉華公司
    「露雷仕LULES及圖」標章、「偉華貿易有限公司標章」、「寶鑽DIAMOND OPEL
    及圖」中之圖形與據以異議商標僅隅角數之區別外，其餘部分大致相同。參加人
    既身為系爭商標之申請人，竟仍兼為偉華公司之商標代理人，其以自己之名義申
    請系爭商標，註冊於與原告著名商標之商品相同之「鐘錶、手錶、時鐘、鬧鐘、
    懷錶、日曆錶、潛水、音樂鐘、卡通錶、項鍊錶、手鐲錶、胸飾錶、計時器、錶
    帶、錶鍊、錶殼、錶面」等一般商標代理人所未從事之業務，顯與常情有違。原
    告主張系爭商標之申請係參加人有意協助偉華公司以與據以異議商標近似之圖樣
    取得註冊，再移轉予偉華公司，使其得以續行剽竊據以異議商標信譽乙節，尚非
    無據。
  (四)綜上所述，由上開原告提出之諸多客觀證據判斷，均足以認定系爭商標與據以異
    議之商標近似，有違異議審定時商標法第三十七條第七款前段之規定。被告未察
    及此，逕認原告之異議不成立，訴願決定遽予駁回，亦有疏略，均有不適用法律
    之違法。從而，原告聲明求為撤銷訴願決定及原處分，即無不合，應予准許。至
    於系爭商標是否有違異議審定時商標法第三十七條第十二款、第十四款前段規定
    ，已無庸進而審究。惟本件尚有待被告依本院判決之法律見解另行審酌，依法裁
    量決定，原告求為判決命被告應作成應撤銷系爭商標審定之處分，並未達全部有
    理由之程度，依行政訴訟法第二百條第四款規定意旨，原告在請求命被告遵照本
    院判決之法律見解對原告作成處分部分為有理由，其餘部分，不應准許，應予駁
    回。
據上論結，原告之訴為一部有理由，一部無理由，爰依行政訴訟法第二百條第四款、
第一百零四條，民事訴訟法第七十九條但書，判決如主文。
中      華      民        國      九十    年      十      月    四    日
                    臺 北 高 等 行 政 法 院  第 二 庭
                                審 判 長 法  官 王 立 杰
                                         法  官 黃 清 光
                                         法  官 陳 雅 香
右為正本係照原本做成。
如不服本判決，應於送達後二十日內，向本院提出上訴狀並表明上訴理由，如於本判
決宣示後送達前提起上訴者，應於判決送達後二十日內補提上訴理由書（須按他造人
數附繕本）。
中      華      民      國     九十     年      十      月      五      日
                                     法院書記官 鄭 聚 恩


司法院資訊處製作；財團法人民間司法改革基金會備份。
